【裁判字號】    98,上易,1813
【裁判日期】    981015
【裁判案由】    詐欺
【裁判全文】
臺灣高等法院刑事判決                98年度上易字第1813號
上  訴  人
即  被  告  乙○○
選任辯護人  陳鴻琪律師
上列上訴人因被告詐欺案件，不服臺灣士林地方法院98年度易字
第164號，中華民國98年6月12日第一審判決（起訴案號：臺灣士
林地方法院檢察署97年度偵字第13949號、第16340號，及移送併
辦案號：98年度偵字第3210號），提起上訴，本院判決如下：
    主  文
上訴駁回。
    事  實
一、乙○○明知申請帳戶使用係輕而易舉之事，一般人無故取得
    他人金融帳戶使用之行徑常與財產犯罪之需要密切相關，而
    可預見該名不自行申辦帳戶反取得他人帳戶存摺、提款卡及
    密碼使用之人，可能係遂行不法所有意圖用以詐騙他人，又
    對於提供帳戶予他人使用雖無必引發他人萌生犯罪之確信，
    但仍以縱若有人持以犯罪亦不違反其本意，而基於幫助他人
    詐欺取財之犯意，於民國97年8月5日下午3時27分26秒後某
    時，在臺灣地區某不詳地點，將其所申請之陽信商業銀行天
    母分行（下簡稱陽信銀行）帳號000000000000000號帳戶（
    起訴書誤植為00000000000000號帳戶）及臺北富邦商業銀行
    福港分行（下簡稱富邦銀行）帳號000000000000號帳戶之存
    摺、提款卡及密碼，一併交付予某真實姓名、年籍均不詳之
    人，該名不詳之人士旋即與所屬詐欺集團成員共同基於意圖
    為自己不法所有之詐欺取財之犯意聯絡，於下列時、地，為
    下列犯行：
（一）於97年8月5日下午某時，該犯罪集團推由某姓名、年籍不
      詳之成員致電丙○○○，佯稱其為東森購物台人員，因丙○○○之前購物代簽收物品之人誤簽單據，分期付款扣款
      設定有問題，須持提款卡操作自動櫃員機取消設定云云，
      致丙○○○陷於錯誤，於同日晚間7時32分，至臺中市○○區○○路3段166之80號永安郵局，依其指示操作該郵局
      自動櫃員機，而轉帳匯款新臺幣（下同）28,743元至上開
      陽信銀行帳戶內。因丙○○○發現操作後帳戶內之存款金
      額減少，該詐騙集團成員再以須至富邦銀行自動櫃員操作
      ，始得將帳戶內之存款轉回為由，使丙○○○復陷於錯誤
      ，又於同日晚間8時22分，自臺中市○○○路○段160號富
      邦銀行之自動櫃員機，依指示操作轉帳44,000元至上開富
      邦銀行帳戶內，該詐欺集團成員，隨即於同日將匯入款項
      提領一空。嗣丙○○○發覺有異，報警處理，始查悉上情
      。
（二）於97年8月5日下午6時許，該犯罪集團推由某姓名、年籍
      不詳之女性成員致電甲○○，佯稱其為東森購物客服小姐
      ，因甲○○之前購物在收貨時所簽名之信用卡扣款單有誤
      ，誤簽為金融機構的扣款單，於當日24時前若未能將金融
      機構的扣款單取消，將造成重覆扣款，致甲○○有所損失
      云云，致甲○○陷於錯誤，而於同日晚上，至桃園縣龍潭
      鄉○○村○○路1號土地銀行，依其指示操作該銀行自動
      櫃員機，而先後於同日晚間9時42分、9時49分及9時52分
      ，分別轉帳匯款29,988元、12,037元及18,591元至上開陽
      信銀行帳戶內，該詐欺集團成員，隨即於同日將匯入款項
      提領一空。嗣甲○○於匯款後發覺有異，始知受騙，報警
      處理。
二、案經臺北市政府警察局中山分局報告臺灣臺北地方法院檢察
    署檢察官呈請臺灣高等法院檢察署令轉臺灣士林地方法院檢
    察署檢察官，及臺北市政府警察局士林分局報告臺灣士林地
    方法院檢察署檢察官偵查起訴，及臺北市政府警察局士林分
    局報告臺灣士林地方法院檢察署檢察官移送併案審理。
    理  由
壹、證據能力部分：
    按被告以外之人於審判外之言詞或書面陳述，除法律有規定
    者外，不得作為證據；又被告以外之人於審判外之陳述，雖
    不符同法第159條之1至第159條之4之規定，而經當事人於審
    判程序同意作為證據，法院審酌該言詞陳述或書面陳述作成
    時之情況，認為適當者，亦得為證據；又當事人、代理人或
    辯護人於法院調查證據時，知有第159條第1項不得為證據之
    情形，而未於言詞辯論終結前聲明異議者，視為有前項之同
    意，刑事訴訟法第159條第1項及第159條之5分別定有明文。
    本判決所引用之被告以外之人所為審判外之陳述及書面資料
    ，當事人於原審準備程序及審判期日中均表示無意見而不予
    爭執，且迄至原審言詞辯論終結前亦未再聲明異議，審酌上
    開證據資料製作時之情況，尚無違法不當之瑕疵，認為以之
    作為證據應屬適當，依刑事訴訟法第159條之5規定，認後述
    之證據資料均有證據能力。
貳、實體部分：
一、訊據被告乙○○固坦承其申請開設上開陽信銀行帳戶、上開
    富邦銀行帳戶使用之事實，惟矢口否認有何幫助詐欺取財犯
    行，辯稱：伊並沒有將上開2帳戶賣給詐騙集團或交付予他
    人使用，確係遺失，伊前因病治療出院後，為要找工作，遂
    將上開2帳戶之存摺、提款卡放在伊平日使用之機車座墊下
    置物箱內，於97年8月7日才發現遺失，97年8月5日丙○○○
    、甲○○被騙及轉帳至其帳戶之事伊並不知情因伊服用憂鬱
    症的藥物，經常會忘記密碼，故伊將密碼用原子筆記載在提
    款卡塑膠套上云云，被告選任辯護人辯護稱：其不收費為被
    告辯護，即是相信被告的人格，且被告於他案犯罪時，都有
    承認。被告的用錢習慣就是常常有錢匯入後即提領一空，陽
    信銀行帳戶及富邦銀行帳戶確係於約97年8月5日下午3時之
    後遭人竊走，因該等帳戶係被告為保險金入款之用，所以無
    任何出售帳戶之動機，原審認定被告稱「因為常忘記，所以
    將密碼記在塑膠套上」不符常理，但被告係有精神方面之疾
    病，其所服用的藥物，會造成健忘之副作用，故被告所辯確
    係屬實，關於原審認定找工作時不會交付存摺密碼乙節，而
    被告隨身攜帶該等物品，僅係將生活所需用品置於摩托車內
    ，以方便快速安頓生活，另外，被告的帳戶被凍結後就沒有
    辦法進行支票的存款，所以保險金雖可以支票受領，但被告
    亦無法兌現，是被告把支票給其存入帳戶才能提領出來，被
    告亦已為一時糊塗行為遭受生活的不便，該帳戶確係被告自
    己使用，並無讓與他人使用之意等語。經查：
（一）上揭甲○○、丙○○○被詐欺匯款入被告上開帳戶之事實
      ，業據證人即被害人甲○○、丙○○○分別於警詢、偵查
      中指述綦詳，並有土地銀行自動櫃員機存戶交易明細表3
      紙、郵局自動櫃員機匯款明細、臺北富邦銀行自動櫃員機
      匯款明細各1紙及陽信銀行天母分行97年8月20日陽信天母
      字第97083號函送之開戶資料、交易往來明細表、臺北富
      邦商業銀行福港分行97年8月19日北富銀福港字第0970819
      130號函送之開戶基本資料、往來明細各1份在卷可稽，且
      依被告上開陽信銀行及富邦銀行帳戶之交易往來明細表所
      示，被害人丙○○○、甲○○先後所匯入之款項，隨即遭
      人領走，從而，依上開事證，足認被告確實將其所有之上
      開陽信銀行帳戶、上開富邦銀行帳戶供該不詳詐騙集團成
      員及其同夥作為向被害人丙○○○、甲○○詐欺取財後，
      取得贓款所用之工具，至屬灼然。
（二）被告雖以前揭情詞置辯，並提出診斷證明書相佐，然被告
      於原審準備程序當庭尚得以陳述上開2帳戶之密碼，上開2
      帳戶之密碼均相同等情（見原審98年3月30日準備程序筆
      錄），則其所辯因經常遺忘，遂將密碼均記載在提款卡塑
      膠套上云云，已難遽信，況衡諸一般社會經驗，應徵工作
      之時，求職公司通常僅要求應徵者交付履歷表及提供相關
      工作經驗證明等文件，縱因匯入薪資而有提供金融帳戶之
      必要者，取得金融機關之帳號即可，殊無將帳戶之存摺、
      提款卡或密碼一併交付之必要，堪認其另辯稱為要找工作
      之需而將上開2帳戶之存摺、提款卡及密碼隨身攜帶云云
      ，是否與事實相符亦非無疑，再佐以金融存款帳戶事關存
      戶個人財產權益之保障，其與存戶印鑑章結合，專有性自
      屬更高，若落入不明人士手中，極易被利用為取贓之犯罪
      工具，是一般人均有妥為保管以防止他人任意使用之認識
      ，被告為成年人，對此當有所認識，為何被告肯甘冒存摺
      及提款卡，遭有心人士作為犯罪工具利用之危險，而於無
      任何立即需要使用之情形下，仍將上開2帳戶之存摺、提
      款卡一同攜帶外出，放置在極易遭人任意開啟之機車座墊
      下置物箱內，甚將密碼資料均寫在上面，且不知在何時、
      地遺失，足見被告所辯上情亦顯悖於一般人管理帳戶之常
      情。
（三）再自詐欺集團之角度審酌，詐欺集團如以他人帳戶供作款
      項出入之帳戶，衡情應會先取得帳戶所有人之同意始使用
      ，否則一旦帳戶所有人辦理掛失，被害人匯入之款項即遭
      凍結無法提領，帳戶所有人反可輕易辦理補發存摺、變更
      印鑑、密碼，將款項提領一空，詐欺集團無冒此風險之理
      ；本件果如被告所辯，其帳戶存摺及提款卡係遺失，詐欺
      集團根本無從知悉被告何時會辦理掛失，則被害人匯入之
      款項是否可順利提領將處於不確定之狀態；換言之，從事
      此等財產犯罪之不法集團，若非確定該帳戶所有人不會去
      報警或掛失止付，以確定其等能自由使用該帳戶提款、轉
      帳，則其等應不至於以該帳戶從事於財產犯罪。況核諸卷
      附上開陽信銀行帳戶、上開富邦銀行帳戶交易往來明細表
      可知，上開陽信銀行帳戶在被害人丙○○○於上開時間匯
      入28,743元前餘額為27元、最後1 次交易為97年8 月5 日
      支出64元；上開富邦銀行帳戶在被害人丙○○○在上開時
      間匯入44, 000 元前餘額則為85元、最後1 次交易為97年
      8 月5 日下午3 時27分26秒提款1,006 元，而被告於本院
      審理時亦就上開富邦銀行帳戶前揭97年8 月5 日之交易為
      其本人所為一節供明在卷，是認上開2 帳戶之存摺、提款
      卡於97年8 月5 日下午3 時27分26秒時仍在被告持有中，
      而倘上開2 帳戶之存摺、提款卡並非被告所交付，則該使
      用上開2 帳戶之不詳詐欺集團成員何以恰於97年8 月5 日
      下午3 時27分26秒後之某時，得以知悉被告將上開2 帳戶
      之存摺、提款卡一同放置在易遭人任意開啟之機車座墊下
      置物箱內，亦有機會可以利用被告離開其所使用之機車不
      注意之際，取走上開2 帳戶之存摺、提款卡而未遭被告發
      現，進而於不到3 小時後之同日下午6 時許，即致電被害
      人甲○○、丙○○○分別以前揭方式，使其等陷於錯誤，
      並指示其等於前揭時間匯款至被告所開設之上開2 帳戶內
      ，則事之巧合，要難令人認為合理，復衡以本件被害人先
      後受騙而匯款至被告上開陽信銀行帳戶、上開富邦銀行帳
      戶後，該些匯款隨即於當日遭人領取，而被告稱其於97年
      8 月7 日始發現遺失，已如前述，益徵該詐欺集團於向被
      害人詐騙時，確有把握該帳戶不會被帳戶所有人掛失止付
      ，而此等確信，在該帳戶係拾得或竊得之情形，實無發生
      之可能。從而，被告確有將上開陽信銀行帳戶、上開富邦
      銀行帳戶之存摺、提款卡及密碼提供予詐欺集團使用一節
      ，應可認定。
（四）查金融機關存款帳戶，一般人極易申請取得，且個人之存
      款帳戶存簿，乃關係該帳戶之款項之存取，若非極為信任
      之親友因急迫情形有立即使用之必要之情形外，否則本可
      各自自行開立帳戶使用，自無須向他人借用或價購；個人
      之帳戶存簿，亦無任意交付予不認識之人之理；又電視媒
      體對於使用人頭帳戶行詐騙或恐嚇之事，已廣為宣傳，被
      告為一成年人，應具有相當之智識程度與生活經驗，對此
      亦當認識甚明，卻猶將其所有之上開陽信銀行帳戶、上開
      富邦銀行帳戶存摺、提款卡及密碼交付予某真實姓名、年
      籍不詳之人及其同夥使用，雖未見有何參與詐欺被害人之
      行為、或於事後亦分得款項之積極證據，而無從認屬本件
      詐欺取財行為之共同正犯，然其將應屬個人使用之帳戶提
      供予他人使用，即或本身因而涉案、面臨刑事追訴與處罰
      ，仍無法或不願說明其提供予他人使用之原由及與該他人
      之關係，此即彰顯其幫助該他人為包含詐欺取財在內等財
      產犯罪之不確定故意。而嗣後該受被告提供使用帳戶之人
      ，果與其他同夥利用以之為向被害人詐欺取財之匯款帳戶
      使用，被告應負幫助他人為詐欺取財之刑責甚明。
（五）至被告選任辯護人固另以：被告開設上開陽信銀行帳戶之
      目的，係作為保險金入款帳戶，故被告於97年6 月23日開
      設上開陽信銀行帳戶後，按時均有紐約人壽公司匯付住院
      保險金，另被告之上開富邦銀行帳戶亦有多次保險金匯入
      紀錄，足證被告並無任何出售帳戶之動機可言等語，並提
      出紐約人壽公司保險金給付通知函為佐，惟查，觀諸卷附
      之上開被告富邦銀行帳戶交易往來明細表，自97年7月3日
      開戶起至同年8月5日止，有數筆紐約人壽公司、安泰人壽
      公司匯入款項之紀錄，而上開陽信銀行帳戶亦有數筆匯入
      款項之紀錄，然被告於本院審理中供稱其所申請之保險金
      係因住院而給付，因98年8月2日已出院，最後一筆係98年
      8月5日支付，之後紐約人壽公司改以支票支付，核其於偵
      查提出紐約人壽公司之保險金給付通知函、保險金申請書
      （見臺灣士林地方法院檢察署97年度偵字第16 340號偵查
      卷第16-23頁）可知，被告向紐約人壽公司請領保險金，
      須按次填載保險金申請書予以提出申請，再由紐約人壽公
      司核發，依保險金申請書上就保險金給付方式，有提供支
      票、匯款（指定帳戶）等方式由申請人自行選擇，紐約人
      壽公司再依據申請人之選擇方式以為給付，故紐約人壽公
      司給付保險金予被告，並不以匯款至被告所申用上開陽信
      銀行帳戶、富邦銀行帳戶為限，此觀諸被告於本院準備程
      序中所提出事故日為2008年10月8日之紐約人壽公司保險
      金給付通知函，其中所載「上列金額已於2008年10月23日
      核定，並以支票給付」等語亦明，則被告使用上開2 帳戶
      與其是否得以請領取得保險金一節，並無直接關連性，尚
      難以之證明被告無交付上開2帳戶予他人使用之可能，此
      部分所辯不足為被告有利之認定。
（六）綜上，被告上開所辯顯係事後卸責之詞，委無足取。本件
      事證明確，被告上揭犯行足可認定，應依法論科。
二、按幫助犯之成立，主觀上行為人須有幫助故意，客觀上須有
    幫助行為，意即需對於犯罪與正犯有共同之認識，而以幫助
    之意思，對於正犯資以助力，而未參與實施犯罪之行為者而
    言。被告乙○○將其所有之上開陽信銀行帳戶、上開富邦銀
    行帳戶之存摺、提款卡及密碼資料交付予某真實姓名、年籍
    不詳之人，供其所屬詐騙集團詐騙被害人財物，顯係基於幫
    助他人詐取財物之犯意所為，此外，復無證據證明被告與詐
    欺集團成員間有詐欺取財之犯意聯絡，依罪疑為輕原則，應
    認被告仍屬基於幫助詐欺之故意，對於正犯資以助力。被告
    既以幫助他人犯罪之意思而參與犯罪構成要件以外之行為，
    核其所為，係犯刑法第30條第1項前段、第339條第1項之幫
    助詐欺取財罪。被告以幫助他人犯罪之意思而參與犯罪構成
    要件以外之行為，為上開詐欺取財罪之幫助犯，依刑法第30
    條第2項之規定，減輕其刑。又被告提供上開陽信銀行、富
    邦銀行帳戶之存摺、提款卡及密碼之行為，幫助詐騙集團成
    員詐得被害人丙○○○、甲○○之財物，係一行為觸犯2幫
    助詐欺取財罪，為想像競合犯，應依刑法第55條規定，從一
    幫助詐欺取財罪處斷。另併案部分與前開起訴之被害人丙○○○部分為同一犯罪事實，依法本院自得併予審究，附此敘
    明。
三、原審以被告犯行明確，適用刑法第339條第1項、第30條第1
    項前段、第2項，刑法施行法第1條之1之規定，並審酌被告
    所為助長詐欺集團之猖獗，影響社會、金融秩序正常交易安
    全，增加被害人尋求救濟之困難，並使犯罪之追查趨於複雜
    ，交付銀行存摺之數量、被害人受詐欺之金額甚鉅及其等犯
    罪之動機、目的、手段、所生損害暨犯罪後之態度、素行等
    一切情狀等，認被告乙○○幫助犯詐欺取財罪，處有期徒刑
    參月，如易科罰金，以新台幣壹仟元折算壹日等，經核尚屬
    妥適，被告上訴否認犯行為無理由，應予駁回。
據上論斷，應依刑事訴訟法第368條判決如主文。
本案經檢察官黃朝貴到庭執行職務。
中    華    民    國    98    年    10    月    15    日
                  刑事第二十三庭    審判長法  官  許宗和
                                          法  官  潘進柳
                                          法  官  沈君玲
以上正本證明與原本無異。
不得上訴。
                                          書記官  彭于瑛
中    華    民    國    98    年    10    月    16    日
附錄本案論罪科刑法條之依據：
中華民國刑法第30條第1項、第339條第1項
中華民國刑法第30條
（幫助犯及其處罰）
幫助他人實行犯罪行為者，為幫助犯。雖他人不知幫助之情者，
亦同。
幫助犯之處罰，得按正犯之刑減輕之。
中華民國刑法第339條
（普通詐欺罪）
意圖為自己或第三人不法之所有，以詐術使人將本人或第三人之
物交付者，處 5 年以下有期徒刑、拘役或科或併科 1 千元以下
罰金。
以前項方法得財產上不法之利益或使第三人得之者，亦同。
前二項之未遂犯罰之。


司法院資訊處製作；財團法人民間司法改革基金會備份。
